臺灣高等法院臺南分院刑事判決
                                  111年度交上易字第312號
上  訴  人  
即  被  告  李聯振


選任辯護人  施登煌律師（法扶律師）
上列上訴人因過失傷害案件，不服臺灣雲林地方法院111年度交
易字第27號中華民國111年5月12日第一審判決（起訴案號：臺灣
雲林地方檢察署110年度偵字第9432號），提起上訴，本院判決
如下：
    主  文
原判決關於李聯振部分撤銷。
李聯振犯過失傷害罪，處拘役拾日，如易科罰金，以新臺幣壹仟
元折算壹日。
    事實及理由
壹、犯罪事實：
   李聯振於民國110年9月15日下午4時20分許，騎乘車牌號碼00
   0-000號普通重型機車搭載其母李林金蓮，沿雲林縣○○鄉○○○
   號0000000號西側之水井路由東南往西北方向行駛，行經雲林
   縣○○鄉○○路00號前方之X型交岔路口時，本應注意車前狀況，
   並隨時採取必要之安全措施，而依當時天候晴、日間自然光
   線、柏油路面乾燥無缺陷、無障礙物及視距良好，並無不能
   注意之情事，竟疏未注意及此，即貿然駛入上開X型交岔路口
   ，適有李金貴（業經原審以過失傷害罪判處拘役30日確定）
   騎乘車牌號碼000-0000號普通重型機車，沿雲林縣○○鄉○○路0
   0號西側之水井路由西南往東北方向騎乘至上開X型交岔路口
   時，亦疏未注意車前狀況，並隨時採取必要之安全措施，復
   未注意靠右行駛，便貿然駛入上開X型交岔路口並往左偏行，
   2車因而發生碰撞，致李林金蓮受有左側遠端股骨開放性骨折
   、左側第五手指骨折之傷害（李聯振致李林金蓮受傷部分，
   未據告訴），李金貴亦受有雙側骨盆骨折併恥骨上支之傷害
   。李聯振於肇事後，在偵查犯罪職務之機關或公務員發覺其
   為犯罪人前，即向前往傷者就醫之醫院處理之警員當場坦承
   為肇事者，自首而接受裁判。
貳、認定犯罪事實所憑之證據及理由：
一、證據能力部分：
    本判決所引用為判斷基礎之下列證據，關於被告以外之人於
    審判外陳述之傳聞供述證據，檢察官、被告及選任辯護人於
    本院均同意作為證據使用，或知有傳聞證據之情形而未於言
    詞辯論終結前聲明異議（見本院卷第44-45頁），本院審酌
    該等證據作成時之情況，認為適當，均具有證據能力。
二、證明力部分：
  ㈠被告李聯振固坦承有於上開時、地，與告訴人李金貴發生車
    禍，並造成告訴人受有前述傷害之事實，惟否認有何過失傷
    害犯行，辯稱：我沒有過失云云；辯護人則以：觀諸卷附之
    道路交通事故現場圖，被告李聯振依其行向道路，是靠右邊
    行駛之右轉車，告訴人則是由西南往東北方向騎乘之左轉車
    ，而依被告所述，其機車遭告訴人機車撞擊部位為左邊腳架
    ，再參以李林金蓮係左腳部位受有傷害，應可證實本案第一
    碰擊處是被告機車之左方，而被告因車速慢才能立即煞車，
    就突如其來的衝撞，實屬無從注意，自不能認定被告就車禍
    發生有應注意能注意卻未注意之過失；告訴人李金貴年歲已
    高，依法須定期換發駕駛執照，此正是因年老駕駛人之通常
    反應能力不若一般常人，亦有斟酌之必要；原審就被告與告
    訴人量刑差異過大，對被告有量刑過重之情。
  ㈡被告於110 年9 月15日下午4 時20分許，騎乘車牌號碼000-0
    00 號普通重型機車搭載其母李林金蓮，沿雲林縣○○鄉○○○號
    0000000 號西側之水井路由東南往西北方向行駛，行經並駛
    入雲林縣○○鄉○○路00號前方之X 型交岔路口時，與告訴人騎
    乘之車牌號碼000-0000號普通重型機車在上開X 型交岔路口
    發生碰撞，致告訴人受有雙側骨盆骨折併恥骨上支之傷害等
    情，為被告所不否認（見本院卷第45-46頁），核與證人即
    告訴人李金貴（見偵卷第6-8 、51頁）、證人李林金蓮（見
    偵卷第12-13頁）證述之內容相符，並有道路交通事故現場
    圖、道路交通事故調查報告表㈠、㈡、現場及車損照片、告訴
    人之中國醫藥大學北港附設醫院診斷證明書（見偵卷第14-1
    6、23、25-32頁、本院卷第49頁）附卷可參，此部分事實，
    首堪認定。
  ㈢按汽車行駛時，駕駛人應注意車前狀況，並隨時採取必要之
    安全措施。道路交通安全規則第94條第3 項前段定有明文。
    被告係考領有駕駛執照之人，此有公路監理電子閘門證號查
    詢機車駕駛人資料附卷可證（見偵卷第56頁），應明確知悉
    其於騎乘機車時，須注意車前狀況，並隨時採取必要之安全
    措施。且觀諸警方所拍攝被告行向道路通往上開X 型交岔路
    口之照片（見偵卷第26頁），可徵路口非窄、視野良好，倘
    被告於騎乘機車時確有注意車前狀況，縱有他車自其他道路
    駛至上開X 型交岔路口，亦能清楚見得。又依道路交通事故
    調查報告表㈠所載，案發當時之天候為晴天、日間自然光線
    、柏油路面乾燥無缺陷、無障礙物及視距良好（見偵卷第15
    頁），並無使被告李聯振不能注意之情事，詎被告於騎乘機
    車搭載李林金蓮駛入上開X 型交岔路口時，在非不能注意之
    情形下，仍與告訴人發生碰撞事故，且徵諸被告於接受檢察
    官訊問時，就車禍發生之原因供稱：「（本件你認為你有無
    過失？）我自我住處外出，我一直直行，之後我見到對方沒
    有辦法反應我們就撞在一起了。」（見偵卷第51頁反面），
    於本院審理時亦供稱：「（兩車相撞前，你有無看到他騎過
    來？）沒有，我沒有看到」（見本院卷第74-75頁），顯見
    被告李聯振於行車時，並未對車前狀況加以注意，即貿然駛
    入上開X 型交岔路口，導致於車禍發生時無法採取必要之安
    全措施以為反應，進而發生本案交通事故。準此，被告李聯
    振就本案交通事故之發生，有未注意車前狀況並隨時採取必
    要之安全措施之過失，至為明確。參以本案經送交通部公路
    總局嘉義區監理所嘉雲區車輛行車事故鑑定會鑑定結果，亦
    認為被告有「未注意車前狀況並隨時採取必要安全措施」之
    過失，此有前揭交通部公路總局嘉義區監理所111年3 月25
    日嘉監鑑字第1110000217號函暨檢附之嘉雲區車輛行車事故
    鑑定會鑑定意見書（見原審卷第29-31頁）存卷可稽。又告
    訴人於車禍發生後於同日送中國醫藥大學北港附設醫院急診
    住院，受有雙側骨盆骨折併恥骨上支之傷害，有告訴人中國
    醫藥大學北港附設醫院診斷證明書（見偵卷第23頁）在卷可
    參，其所受上揭傷勢，核與本件車禍具有時序上之因果關聯
    性，堪信告訴人李金貴於本案所受之傷害，與本案交通事故
    亦存有相當因果關係。
  ㈣按汽車除行駛於單行道或指定行駛於左側車道外，在未劃分
    向線或分向限制線之道路，應靠右行駛。但遇有特殊情況必
    須行駛左側道路時，除應減速慢行外，並注意前方來車及行
    人。道路交通安全規則第95條第1項定有明文。告訴人於原
    審已坦認對本件車禍之發生有過失（見原審卷第68、71、72
    頁），而依道路交通事故現場圖所示（見偵卷第14頁），被
    告車輛倒地位置係於交岔路口北方接近水溝蓋處，告訴人車
    輛倒地位置亦於交岔路口中心處以北，2車之車輛刮地痕亦
    均位於兩車間之路口中心處以北，則由雙方車輛倒地及刮地
    痕位置可知，本案車輛撞擊點係於路口中心處以北，易言之
    ，告訴人騎車行經該未劃分向線或分向限制線之道路時向左
    偏行，始導致本件車禍之發生。至於告訴人斯時雖係往東北
    方向之水井路行駛，惟以該交岔路口寬約7.6公尺，並非狹
    窄，且連接至東北方水井路之路口亦約4.6公尺，其如欲行
    駛至東北方之水井路，實無須跨越路口中心處，足認其除有
    未注意車前狀況之過失外，亦有未注意靠右行駛之過失，應
    屬明確。
  ㈤辯護意旨不可採之理由：
　⒈被告就本案有未注意車前狀況以隨時採取必要安全措施之過
    失，業如上述，被告李聯振既違反上開注意義務在先，導致
    其於見到告訴人李金貴時不及反應，縱認被告李聯振於本案
    車禍事故之第一時間，確係遭告訴人李金貴騎車撞擊其機車
    之左側中間甚或後方部位，然仍不能據此反推本案交通事故
    對被告李聯振而言，為一無從注意及反應之突發事故，而逕
    認其就本案交通事故之發生為無過失。
　⒉告訴人雖年歲已高，是否足以影響其參與道路交通往來時注
    意義務之履行，此僅屬告訴人「自身」有無能力盡其注意義
    務之問題，核與被告李聯振於行車時，是否有履行己方注意
    義務一節之判斷，係屬二事，不容混為一談，況且告訴人就
    本案所負過失傷害犯行，亦經原審判處罪刑確定，尚難以告
    訴人就年歲已高、就本件車禍亦有過失等情，即因此解免被
    告之過失。
三、綜上所述，被告所辯核屬犯後卸責之詞，均不可採。本件事
    證明確，被告上開犯行，足以認定，應依法論科。
參、論罪科刑及撤銷原判決之理由：
一、核被告所為，係犯刑法第284 條前段之過失傷害罪。
二、按刑法第62條所謂自首，祇以犯人在犯罪未發覺之前，向該
    管公務員申告犯罪事實，而受裁判為已足，並不以使用「自
    首」字樣或言明「自首」並「願受裁判」為必要（最高法院
    63年度台上字第1101號判決意旨參照）。經查：被告於本案
    車禍發生後，於偵查犯罪之員警發覺其為犯罪行為人前，即
    承認為肇事者，此有雲林縣警察局北港分局交通分隊道路交
    通事故肇事人自首情形紀錄表在卷可參（見偵卷第22頁），
    依前揭說明，被告符合自首之要件，爰依刑法第62條前段規
    定，減輕其刑。
三、撤銷原判決之理由：
　㈠原審就被告犯行，認罪證明確，應予論罪科刑，固非無據。
    惟查：
　⒈告訴人就本件車禍之發生除有未注意車前狀況之過失外，另
    有未靠右行駛之過失，已如前述，是被告就本件車禍之發生
    應為肇事次因，原審以告訴人與被告均有未注意車前狀況之
    過失，而認定雙方同為肇事原因，並為量刑之基礎，尚有未
    洽。
　⒉按刑罰之量定，固屬法院自由裁量之職權行使，惟刑事審判
    之量刑，旨在實現刑罰權之分配的正義，故法院對科刑判決
    之被告量刑，應符合罪刑相當原則，使罰當其罪，以契合人
    民之法律感情。此所以刑法第57條明定科刑時應審酌一切情
    狀，尤應注意該條所列各款情形，以為科刑輕重之標準，並
    應受比例原則與平等原則等一般法律原則之支配，以期達成
    客觀上之適當性、相當性與必要性之價值要求。若違反比例
    原則、平等原則時，自有濫用裁量權之違法。經查：被告因
    前揭過失，致告訴人受有上開傷害，其所生危害固非極為輕
    微，縱以原判決所認定被告同為肇事原因，惟以告訴人之過
    失亦導致被告之母李林金蓮受有左側遠端股骨開放性骨折、
    左側第五手指骨折之傷害，其犯罪所生危害亦未較被告輕微
    ，而告訴人雖因於本案行為時已滿80歲，而依法減輕其刑，
    惟原審就其科處拘役30日，卻就被告量處有期徒刑2月，實
    有違於平等原則及罪刑相當原則。再者，原判決雖以被告「
    就本案交通事故之發生否認有過失，自無從對其刑度為有利
    認定」，惟被告患有思覺失調症，為中度精神障礙，有中華
    民國身心障礙證明、診斷證明書在卷可佐（見本院卷第81-8
    3頁），辯護人於偵查中並陳稱：被告李聯振患有思覺失調
    症，李聯振本來沒有想要提告，而是他的母親代為提出告訴
    ，是否願意調解，這部分不是李聯振可以主張的（見偵卷第
    51頁反面），李林金蓮更於偵查中表示李金貴至少須賠償新
    台幣30萬元始願意和解（見偵卷第51頁反面），再觀諸被告
    於原審及本院多由辯護人代為陳述意見，更有答非所問之情
    ，辯護人於本院亦表示被告智能及精神狀況有障礙（見本院
    卷第76-77頁），綜合上開情狀，可見本案無法達成和解甚
    至被告未坦承犯行，並非其能掌握，仍須視其母之意見而定
    ，則於此情況下，實無由以被告客觀上否認犯行之量刑不利
    因子加重被告刑度，遑論本院既已認定被告為肇事次因，原
    審對於被告量刑實屬過重，於裁量權之行使自有不當。
　㈡被告上訴意旨否認犯行指摘原判決判決不當部分，雖無理由
    ，然指摘原判決量刑過重部分，非無理由，且原判決既有上
    開違誤之處，自應由本院將原判決關於被告李聯振部分撤銷
    改判，以期適法。
四、爰審酌被告於92年間有公共危險及肇事逃逸之前科，有台灣
    高等法院被告前案紀錄表附卷可參（見本院卷第25-26頁）
    ，其駕駛車輛未能遵守交通規則，肇致本件車禍之發生，並
    造成告訴人受有雙側骨盆骨折併恥骨上支之傷害，惟念及被
    告就本件車禍僅為肇事次因，其過失程度極為輕微，雖未能
    與告訴人達成和解，且犯後未坦承犯行，惟此並非被告所能
    決定，已如前述，暨被告自承國中肄業之智識程度、失業無
    收入、未婚（見本院卷第76頁），除前述之中度精神障礙及
    罹患思覺失調症外，亦為低收入戶（見本院卷第87頁），家
    庭經濟狀況及社會地位均為弱勢，處境堪憐等一切情狀，量
    處如主文第2項所示之刑，並諭知易科罰金之折算標準。
肆、應適用之法條：
一、刑事訴訟法第369 條第1 項前段、第364 條、第299 條第1
    項前段。
二、刑法第284條前段、第62條前段、第41條第1項前段。
三、刑法施行法第1 條之1 第1 項。 
本案經檢察官莊珂惠提起公訴，檢察官蔡麗宜到庭執行職務。
中　　華　　民　　國　　111 　年　　9 　　月　　14　　日
                  刑事第六庭    審判長法  官  吳勇輝
                                      法  官  黃國永
                                      法  官  吳錦佳
以上正本證明與原本無異。
不得上訴。
　　　　　　　　　　　　　　　　　　　書記官  王杏月
中　　華　　民　　國　　111 　年　　9 　　月　　14　　日
本判決論罪科刑條文：
中華民國刑法第284條
因過失傷害人者，處1年以下有期徒刑、拘役或10萬元以下罰金
；致重傷者，處3年以下有期徒刑、拘役或30萬元以下罰金。